【裁判字號】    99,交聲,3814
【裁判日期】    991210
【裁判案由】    聲明異議
【裁判全文】
臺灣臺中地方法院交通事件裁定        99年度交聲字第3814號
原處分機關  交通部公路總局臺中區監理所
異議人即
受處分人    郭振裕
上列受處分人因違反道路交通管理處罰條例案件，對於交通部公
路總局臺中區監理所於民國99年9月17 日所為之處分（原處分案
號：中監違字第裁60-Q00000000號裁決書）聲明異議，本院裁定
如下：
    主  文
原處分撤銷。
郭振裕不罰。
    理  由
一、原處分機關交通部公路總局臺中區監理所略以：異議人即受
    處分人郭振裕（下稱受處分人）於民國99年5月7日21時許，
    駕駛車牌號碼8C-9963號自用一般小客車，在臺二線128.5公
    里處，因「駕駛執照逾有效期間仍駕車」違規之情形，經宜
    蘭縣政府警察局礁溪分局大溪派出所警員擎單舉發。受處分
    人未於期限內到案，原處分機關遂於99年9月17 日以中監違
    字第裁60-Q00000000號裁決書處罰鍰新臺幣（下同）2300元
    ，駕駛執照扣繳，於法並無不合等語。
二、本件受處分人略以：伊非車牌號碼8C-9963 號自用小客車之
    車主，且未曾於舉發時間在舉發地點駕車，本件應係遭他人
    冒簽姓名所致，爰此聲明異議等語。
三、按交通違規行政爭訟之舉證責任原理，非如刑事案件中應超
    越任何合理懷疑始可為有罪判決之嚴格程度，而係應與民事
    訴訟之舉證責任原理相類似，亦即，基本上應就行政機關與
    人民所各自主張有利於己之事實，分配其應盡之舉證責任，
    而非逕予適用刑事訴訟法之「無罪推定」原則。此觀諸行政
    訴訟法第136條規定，行政訴訟程序準用民事訴訟法第277條
    舉證責任分配原則之立法意旨，即可明瞭（臺灣高等法院臺
    中分院97年度交抗字第962號裁定意旨參照）。
四、經查：
(一)觀諸受處分人於聲明異議狀上「郭振裕」之簽名筆跡，及其
    在本院99年11月9日訊問筆錄上書寫之「郭振裕」筆跡，以
    肉眼比對，就其二者書寫之筆順、字形、勾勒等方式，有其
    類同一致之處。而將上開受處分人親自書寫之筆跡，再與卷
    附舉發通知單上收受通知聯者簽章欄上「郭振裕」之簽名筆
    跡，經以肉眼觀察比對，就其二者書寫之筆順、字形、勾勒
    等方式，尚非一致。
(二)本案舉發經過，業據證人即舉發警員吳信賢於99年11月9 日
    在本院訊問時結證稱：「（問：就本件舉發單有無任何舉發
    時之照片、錄音光碟及其他相關資料？）只有以電腦查詢之
    資料而已，並無其他資料」、「（問：舉發當時有無將你與
    被舉發人之對話製作錄音？）無」、「（問：當時是因為何
    原因攔檢受舉發人？）當時在執行酒駕勤務，攔查自小客車
    8C-9963號，開車之駕駛表示沒有攜帶駕照，所以向他詢問
    身分證字號以供核對，該名駕駛就口述其身分證字號，我們
    經駕駛口述的身分證字號由電腦查詢顯示的結果，姓名為郭
    振裕，男生，出生年月日為50年9月16日，駕照有效日期到
    95年9月16日，於是就詢問該名駕駛人的一些資料以供核對
    ，該名駕駛所述的資料與我們電腦所述的資料是一樣的，表
    示身分是一樣的，所以我們就開單，且當時電腦上面有駕駛
    的照片可以看」、「（問：你剛才所述，核對為同一人的電
    腦內載的資料有哪些？）請駕駛說他的出生年月日、住址、
    姓名」、「（問：你當時取締該駕駛人駕照逾期仍駕駛之違
    規，該駕駛人的反應為何？）該駕駛人說他不知道他的駕照
    已經過期了，他要再去監理站重新申請」、「（問：當時也
    並沒有就該駕照的發照日期與該駕駛做確認？）沒有」、「
    （問：你為本件舉發時，該駕駛人有無做任何的爭執或抗辯
    ？）沒有」、「（問：提示卷附舉發通知單，該舉發單上右
    上角駕駛人的地址是如何記載的？）是透過電子閘門系統顯
    示的地址而寫的。因為該駕駛沒有帶駕照，所以告訴我身分
    證字號，我根據該身分證字號查詢，電腦有顯示地址，我有
    再跟該駕駛確認地址之後再將該地址寫上去」、「（問：依
    照郭振裕之個人基本資料查詢結果，郭振裕之戶籍地址是臺
    中縣霧峰鄉，為何舉發單上的地址寫臺中縣大里市？）這我
    就不知道了，因為我是按照電腦上面所查詢的地址而寫的」
    、「（問：當時該駕駛是跟你講說他住在大里市還是霧峰鄉
    ？）他只跟我說他住在臺中」、「（問：你剛才不是講說你
    有跟他核對地址嗎？）因為我們的取締程序都要核對資料，
    正確之後才會開單」、「（問：當時你核對的地址是大里市
    還是霧峰鄉？）大里市」、「（問：依你的印象，該名駕駛
    與在庭的受處分人是否相像？）身高好像是一樣」、「
    法官當庭請受處分人當庭複誦其姓名、出生年月日、地址（
    問：受處分人說話的口音與你印象中該名駕駛的口音是否相
    似？）我記不得了」、「（問：依照舉發單上記載車主的地
    址是在基隆市，且車主跟駕駛人也非同一人，又車主的地址
    與駕駛人的地址也不同，當時你有無問該名駕駛與車主是何
    關係？）當時我有問駕駛人，該名駕駛人表示他是向別人借
    車，同時該名駕駛有攜帶該車輛之行照，所以我沒有去查該
    車子之電腦資料」、「（問：你剛才表示因為該名駕駛並沒
    有帶身分證件，你與該名駕駛確認的資料只有出生年月日、
    住址、姓名，你自己判斷有無可能該名駕駛是冒用受處分人
    郭振裕的名義而簽名？）也是有這種可能」、「（問：一般
    交通取締，是否會做錄音？）只有當事人在反抗或情緒很激
    動的情形才會，若是和平的情形下就不會錄音」等語（見本
    院卷第10頁至第13頁）。
(三)按受處分人於88年12月21日即遷入「臺中縣霧峰鄉○○路60
    巷臨17號」之址，迄今未有任何變動等情，此有受處分人所
    載相同地址之異議狀及個人基本資料查詢結果附卷可佐，而
    舉發員警於本院審理時證稱：當時有與該車駕駛確認過後，
    始開單舉發，惟本件舉發通知單上所載駕駛人之地址為「臺
    中縣大里市○○路60巷臨17號」，此與受處分人前述戶籍地
    址相距甚大，若真係受處分人於前述時、地駕車遭舉發，理
    應不至於說錯自己居住之地址為「大里市」，是以，該駕駛
    自有可能冒用受處分人之名義。
(四)再者，舉發單上所載之車牌號碼為「8C-9963」，車主姓名
    「蔣永承」，車主地址「基隆市安樂區○○○街38巷10-2號
    」，亦無任何證據足認該車主與受處分人有何關連。而舉發
    機關在駕駛人非車主本人，且駕駛人未攜帶身分證件之情況
    下，自可採用現場拍照或錄音、錄影等方式存證，以避免事
    後爭議，惟舉發機關迄未能提出任何關於照片或影片之客觀
    證據。
(五)末以，將他人之姓名、身分證字號、出生年月等資料熟記並
    非難事，本案證人舉發當時僅以確認前開資料之方式，即認
    定該駕駛人之身份，並未就其他事項（如：駕照何時取得等
    事項）進一步詢問確定，經本院審理時詢問相關疑點，即令
    證人當庭指認外貌、辨別受處分人之口音，證人均無從辨認
    ，且經本院質疑前揭舉發過程後，證人亦稱不排除有冒名之
    可能。綜上事證，依上述舉證責任分配之原則，本院認本件
    應係遭他人冒名而誤載受處分人為駕駛人，是以，本件聲明
    異議為有理由，應由本院撤銷原處分，並為受處分人不罰之
    諭知。
據上論斷，應依道路交通管理處罰條例第87條第2項，道路交通
事件處理辦法第19條前段，裁定如主文。
中    華    民    國    99    年    12    月    10    日
                        臺灣臺中地方法院交通法庭
                            法  官  戴嘉慧
以上正本證明與原本無異。
如不服本裁定，應於收受送達後5日內向本院提出抗告狀。（應
附繕本）
                            書記官  劉晴芬
中    華    民    國    99    年    12    月    13    日

司法院資訊處製作；財團法人民間司法改革基金會備份。
